【裁判字號】    98,抗,153
【裁判日期】    980512
【裁判案由】    聲明異議
【裁判全文】
臺灣高等法院高雄分院刑事裁定           98年度抗字第153號
抗  告  人
即  受刑人  甲○○
                    （現於國防部臺南監獄執行中）
上列抗告人因聲明異議案件，不服臺灣高雄地方法院中華民國98
年4 月2 日裁定（98年度聲字第27號），提起抗告，本院裁定如
下：
    主  文
抗告駁回。
    理  由
一、本件抗告意旨略以：(一)軍事審判法第1 條第1 項前段：「現
    役軍人依陸海空軍刑法或其特別法，依本法之規定追訴審判
    之」；同條第2 項前段：「非現役軍人不受軍事審判」。同
    法第2 條：「本法稱現役軍人者，謂依兵役法或其他法律服
    現役之軍官、士官、士兵」；同法第6 條：「本法稱當事人
    者，謂軍事檢察官及被告」。上揭法例業已明定依兵役法或
    其他法律服現役之軍官、士官、士兵，犯陸海空軍刑法或其
    特別法之罪，始得依據軍事審判法追訴審判。本案抗告人前
    因案於82年3 月30日經前海軍總司令部高等軍事審判庭覆判
    駁回上訴確定，解送國防部台南監獄執行，並依法撤職而喪
    失軍人身分，85年11月1 日奉准假釋出監，並依兵役法第5
    條規定禁服兵役，早已不具備現役軍人身分，亦無觸犯陸海
    空軍刑法或其特別法之罪。(二)本案爭訟標的僅為國防部93年
    3 月16日法浩字第0930000857號令之適法性，與刑事訴訟法
    第484 條爭訟之範疇為檢察官執行之指揮為不當者不同。刑
    事訴訟法第484 條：「受刑人或其法定代理人或配偶，以檢
    察官執行之指揮為不當者，得向諭知該裁判之法院聲明異議
    」，其爭訟標的為執行機關之指揮是否適當，與管轄裁判法
    院之科刑裁判無關。按假釋之撤銷為行政主管機關就公法上
    具體事件所為之行政處分，性質上與司法機關法院之科刑裁
    判完全不同，假釋之撤銷其爭訟範疇僅止於行政機關核定之
    撤銷假釋處分書所載主旨、事實、理由及法律依據是否適法
    ，其處分書是否依法有效，完全與檢察官執行之指揮無關。
    (三)民國93年以前，不服撤銷假釋行政處分者皆依行政訴訟程
    序請求救濟（參最高行政法院93年11月18日判字第1446號及
    同院94年2 月24日判字第264 號判決），並非依刑事訴訟程
    序請求救濟，直至最高行政法院93年2 月份庭長法官聯席會
    議決議：「假釋之撤銷屬刑事裁判執行之一環，為廣義之司
    法行政處分，如有不服，其救濟程序，應依刑事訴訟法第48
    4 條之規定，即俟檢察官指揮執行該假釋撤銷後之殘餘徒刑
    時，再由徒刑人或其法定代理人或配偶向當初諭知該刑事裁
    判之法院聲明異議，不得提起行政爭訟。」始將不服假釋之
    撤銷者之訴訟程序歸屬於刑事訴訟之範疇，由刑事法院審理
    裁判，惟其訴訟當事人為行政主管機關及受處分相對人（被
    告），並非檢察官及被告，顯與刑事訴訟法第3 條及軍事審
    判法第6 條當事人之規定不符，足見該決議已抵觸憲法第9
    條、軍事審判法第1 至3 條、刑事訴訟法第6 條之規定，依
    法應屬無效云云。
二、又異議意旨略以：異議人前為陸軍第八軍團後勤指揮部五五
    工兵群上尉訓練官，於81年5 月8 日無故離去職役（逃亡）
    ，且於同年5 月20日涉嫌搶奪強盜，經海軍第一軍區司令部
    普通軍事審判庭依陸海空軍刑法，分別判處有期徒刑1 年2
    月、12年，並定應執行刑12年6 月確定，執行後於85年11月
    1 日假釋出監，然86年8 、9 月間，又因違反動產擔保交易
    法之規定，經臺灣高等法院高雄分院判處有期徒刑3 月，並
    宣告緩刑2 年確定，嗣後該緩刑已期滿，緩刑之宣告未經撤
    銷，則上開臺灣高等法院高雄分院判決所宣告之刑已失其效
    力，而國防部仍發布93年3 月16日法浩字第0930000857號令
    ，以異議人於假釋中更犯罪，受有期徒刑之宣告為由，撤銷
    上開假釋，並命執行殘刑，異議人現於國防部臺南監獄執行
    該殘刑。然(一)離去職役3 日後，即自81年5 月11日起，異議
    人已喪失軍人身分，是上開逃亡、搶奪強盜案，依法應由普
    通法院審判，軍事法院逕予以審判已有不合；且85年11月1
    日假釋出監時，依兵役法規定，異議人已禁服兵役，尤不具
    現役軍人身分，國防部更無撤銷異議人假釋之權限，軍事機
    關亦不得再對異議人為刑之執行；(二)國防部上開撤銷假釋之
    命令性質上為行政處分，然未對異議人送達該處分，致異議
    人無法依法尋求救濟，該處分難謂已生效及確定；(三)異議人
    因違反動產擔保交易法被臺灣高等法院高雄分院所判處之有
    期徒刑3 月，因緩刑已期滿，刑之宣告失其效力，視為未受
    該罪刑之宣告，則自不得再以異議人曾受該罪刑之宣告，而
    撤銷上開假釋，為此聲明異議，並請求撤銷上開國防部第00
    00000000號令等語。
三、按受刑人或其法定代理人或配偶以檢察官執行之指揮為不當
    者，得向諭知該裁判之法院聲明異議，刑事訴訟法第484 條
    定有明文；此項規定，依軍事審判法第236 條規定，於軍事
    執行案件應在準用之列。從而受軍事案件執行之受刑人，如
    認該執行之指揮有不當，依法自應向該裁判之軍事法院聲明
    異議。又依最高法院95年度台抗字第441 號裁定意旨略以：
    「刑事訴訟法第484 條規定：受刑人或其法定代理人或配偶
    以檢察官執行之指揮為不當者，得向諭知該裁判之法院聲明
    異議。又保安處分係對受處分人將來之危險性所為拘束其身
    體、自由之處置，以達教化與治療之目的，為刑罰之補充制
    度。假釋出獄者，假釋中付保護管束，屬於保安處分之一種
    ，其目的在監督受刑人釋放後之行狀與輔導其適應社會生活
    ，期能繼續保持善行。依保安處分執行法第64條第2 項之規
    定，法務部得於地方法院檢察署置觀護人，專司由檢察官指
    揮執行之保護管束事務，因此受刑人假釋中之保護管束事務
    ，自係由檢察官指揮執行。受保護管束人違反保護管束規則
    ，情節重大，而撤銷假釋，仍屬刑事裁判執行之一環，為廣
    義之司法行政處分，受保護管束人對於檢察官所指揮執行撤
    銷假釋之原因事實，如有不服，固非不得依刑事訴訟法第48
    4 條之規定，俟檢察官指揮執行該假釋撤銷後之殘刑時，由
    受刑人或其法定代理人或配偶向當初諭知該刑事裁判之法院
    ，聲明異議以求救濟。至於法務部依保安處分執行法撤銷保
    護管束人假釋之處分，因尚未經檢察官指揮執行，即無對該
    法務部之處分依刑事訴訟法第484 條聲明異議之餘地」（最
    高法院94台抗字第8 號裁定，亦同此意旨）。又有如上述，
    依最高行政法院93年2 月份庭長法官聯席會議決議：「假釋
    之撤銷屬刑事裁判執行之一環，為廣義之司法行政處分，如
    有不服，其救濟程序，應依刑事訴訟法第484 條之規定，即
    俟檢察官指揮執行該假釋撤銷後之殘餘徒刑時，再由受刑人
    或其法定代理人或配偶向當初諭知該刑事裁判之法院聲明異
    議，不得提起行政爭訟。」已敘明不服假釋之撤銷者，其救
    濟程序，應依刑事訴訟法第484 條之規定，俟檢察官指揮執
    行該假釋撤銷後之殘餘徒刑時，再由受刑人或其法定代理人
    或配偶向當初諭知該刑事裁判之法院聲明異議。
四、經查，依抗告人之聲明異議狀記載：「謹依憲法第9 條、軍
    事審判法第1 條第2 項前段、第2 條及刑事訴訟法第484 條
    提起聲明異議」等語（見原審卷第9 頁聲明異議狀）。而本
    件抗告上開逃亡、搶奪強盜等案件之裁判，係由軍事法院所
    諭知，並由軍事法院檢察署指揮執行；且係由國防部以93年
    3 月16日法浩字第0930000857號令，撤銷上開假釋，並命執
    行殘刑。此有臺灣高等法院被告前案紀錄表、國防部93年3
    月16日法浩字第0930000857號令各1 份附卷可稽（原審卷第
    17頁、第18頁），且為抗人所自承，該事實應可加以認定，
    則抗告人以國防部93年3 月16日法浩字第0930000857號令，
    撤銷上開假釋，並命執行殘刑，而依刑事訴訟法第484 條聲
    明異議，依照上開規定及說明，自應向相關之軍事法院聲明
    異議，異議人誤向普通法院之臺灣高雄地方法院聲明異議，
    自有不合，原審因而裁定駁回受刑人之異議，並無不當，抗
    告人仍執前詞提起抗告，為無理由，應予駁回。
五、據上論結，應依刑事訴訟法第412 條，裁定如主文。
中    華    民    國    98    年    5     月    12    日
                    刑事第六庭  審判長法  官  王憲義
                                      法  官  張盛喜
                                      法  官  邱永貴
以上正本證明與原本無異。
如不服本裁定應於送達後5 日內向本院提出抗告狀。
中    華    民    國    98    年    5     月    12    日
                                      書記官  鄭翠芬


司法院資訊處製作；財團法人民間司法改革基金會備份。
